【裁判字號】    90,易,1730
【裁判日期】    920303
【裁判案由】    詐欺等
【裁判全文】
臺灣桃園地方法院刑事判決                          九十年度易字第一七三號
    公  訴  人  臺灣桃園地方法院檢察署檢察官
    被      告  庚○○  男  七.
                丙○○  男  四.
                己○○  男  七.
右列被告因詐欺等案件，經檢察官提起公訴（九十年度偵字第一一二八號、第一０一
六五號），本院判決如左：
        主  文
丙○○共同連續意圖為自己不法之所有，以詐術使人將本人之物交付，處有期徒刑壹
年陸月，併科罰金壹萬元，罰金如易服勞役以參佰元折算壹日。如事實欄一（一）至
（八）所示之登載不實之病歷及處方箋，均沒收。
庚○○共同連續意圖為自己不法之所有，以詐術使人將本人之物交付，處有期徒刑壹
年肆月，緩刑伍年。如事實欄一（一）至（八）所示之登載不實之病歷及處方箋，均
沒收。
己○○共同連續意圖為自己不法之所有，以詐術使人將本人之物交付，處有期徒刑壹
年，緩刑伍年。如事實欄一（一）至（四）、（六）、（八）所示之登載不實之病歷
及處方箋，均沒收。
        事  實
一、丙○○係藥劑師，曾於民國八十六年間因違反醫師法，經本院於八十七年五月廿
    八日判處有期徒刑一年二月、緩刑二年在案，該判決於八十七年八月十七日確定
    （其在緩刑期內更犯本案，應由檢察官向本院聲請撤銷其之緩刑宣告），其因欲
    投資成立診所營利，又因其無醫師執照，乃於八十九年七月一日與具有醫師執照
    之庚○○訂立合約書，約定二人合作在桃園縣大溪鎮○○路○段一七二號成立「
    大榮診所」（丙○○為實際負責人，庚○○則每月支領薪資新台幣（下同）五萬
    元），丙○○、庚○○於八十九年七月十二日向桃園縣衛生局取得負責醫師庚○○之「大榮診所」醫療機構開業執照後，再備妥相關資料，於八十九年八月四日
    與中央健康保險局（下稱甲○○○○）簽約，使「大榮診所」成為全民健康保險
    之特約診所，然庚○○因並未經常駐診所看診，丙○○乃又於八十九年八月初，
    未經向中央健康局報備核准支援醫師，即逕自找來亦有醫師執照之己○○在診所
    駐診支援，庚○○不在診所內之時間，其之私章亦放在診所診間內，任由己○○
    、丙○○在病歷等資料上任意蓋用，以求得以庚○○醫師看診之名義向甲○○○○申領醫療費用。丙○○、庚○○、己○○三人基於意圖為自己不法之所有、行
    使業務登載不實文書、使公務員登載不實之概括犯意聯絡，共同為左列犯行，虛
    報醫療費用，據以向甲○○○○申報，詐取甲○○○○之醫療費用給付（然左列
    （五）、（七）之犯行，為丙○○與庚○○共犯，與己○○無涉）：
（一）癸○○從未至「大榮診所」看診，而係其妻丑○○因感冒、拉肚子至該診所看
      診，然看診醫師己○○竟教唆丑○○拿癸○○之健保卡蓋格，己○○則：(1)在
      八十九年八月六日之癸○○病歷上不實記載其腰酸背痛、關節痛、腳痛，並據
      以開立不實之處方箋，(2)在八十九年八月九日之癸○○病歷上不實記載其鼻塞
      、流鼻水、發燒、頭痛，並據以開立不實之處方箋，(3)在八十九年八月十二日
      之癸○○病歷上不實記載其咳嗽、乾咳，並據以開立不實之處方箋，(4)在八十
      九年八月十五日之癸○○病歷上不實記載其咳嗽、乾咳，並據以開立不實之處
      方箋；己○○進而給付丑○○與其病情無關之綜合維他命二瓶以資報酬。又由
      丙○○據而在電腦上輸入不實之疾病代號（該等代號所代表之具體病名如附表
      所示）、藥品代號、藥份、藥量、診療費用等項目後，傳輸給甲○○○○，該
      局之承辦公務員據而登錄在電腦之「甲○○○○保險對象門診就醫紀錄明細表
      」、「甲○○○○北區分局門診費用醫令明細」之表格內，均足生損害於甲○○○○對健保醫療費用之核發之正確性，該局之承辦公務員陷於錯誤，乃分別
      核發予「大榮診所」前開門診費用如附表所示。
（二）申○○從未至「大榮診所」看診，而係其父黃阿開患敗血性休克、癱瘓在家，
      申○○請己○○、丙○○至其位在桃園縣大溪鎮南興里一鄰卅七號之住處看診
      其父，己○○、丙○○故向申○○稱其將來會有龐大之醫療開銷，並建議每次
      出診除蓋黃阿開之健保卡一格外，再加蓋申○○之健保卡一格，申○○同意之
      ，己○○乃：(1)在八十九年八月四日之申○○病歷上不實記載其消化性潰瘍，
      並據以開立不實之處方箋，(2)在八十九年八月五日之申○○病歷上不實記載其
      大人感冒咳嗽，並據以開立不實之處方箋，(3)在八十九年八月八日之申○○病
      歷上不實記載其消化性潰瘍，並據以開立不實之處方箋，(4)在八十九年八月九
      日之申○○病歷上不實記載其臉部創傷（小於五公分），並據以開立不實之處
      方箋，(5)在八十九年八月十日之申○○病歷上不實記載其外傷換藥（小於十公
      分），並據以開立不實之處方箋，(6)在八十九年八月十三日之申○○病歷上不
      實記載其外傷換藥（小於十公分），並據以開立不實之處方箋（後二次因黃阿
      開之健保卡用罄未換，以蓋申○○之健保卡加上申○○支付之現金二百元代之
      ）。又由丙○○據而在電腦上輸入不實之疾病代號（該等代號所代表之具體病
      名如附表所示）、藥品代號、藥份、藥量、診療費用等項目後，傳輸給甲○○○○，該局之承辦公務員據而登錄在電腦之「甲○○○○保險對象門診就醫紀
      錄明細表」、「甲○○○○北區分局門診費用醫令明細」之表格內，均足生損
      害於甲○○○○對健保醫療費用之核發之正確性，該局之承辦公務員陷於錯誤
      ，乃分別核發予「大榮診所」前開門診費用如附表所示。
（三）午○○從未至「大榮診所」看診，而係其兄未○○因經常至該診所接受大量點
      滴注射，健保卡使用過度，丙○○乃向未○○稱可以拿其弟午○○之健保卡蓋
      格，未○○乃每次前往診所攜帶午○○之健保卡蓋格，己○○則：(1)在八十九
      年八月七日之午○○病歷上不實記載其大人感冒咳嗽，並據以開立不實之處方
      箋，(2)在八十九年八月十一日之午○○病歷上不實記載其大人感冒咳嗽，並據
      以開立不實之處方箋，(3)在八十九年八月十四日之申○○病歷上不實記載其神
      經痛、神經炎，並據以開立不實之處方箋，(4)在八十九年八月十九日之午○○
      病歷上不實記載其大人感冒咳嗽，並據以開立不實之處方箋。又由丙○○據而
      在電腦上輸入前開不實之疾病代號（該等代號所代表之具體病名如附表所示）
      、藥品代號、藥份、藥量、診療費用等項目後，傳輸給甲○○○○，該局之承
      辦公務員據而登錄在電腦之「甲○○○○保險對象門診就醫紀錄明細表」、「
      甲○○○○北區分局門診費用醫令明細」之表格內，均足生損害於甲○○○○
      對健保醫療費用之核發之正確性，該局之承辦公務員陷於錯誤，乃分別核發予
      「大榮診所」前開門診費用如附表所示。
（四）丁○○從未至「大榮診所」看診，而係其父戊○○因於八十九年八月間因病至
      該診所診療，丙○○向戊○○稱可以拿其子丁○○之健保卡蓋格領取免費之綜
      合維他命二瓶，戊○○攜帶丁○○之健保卡前往蓋格，庚○○、己○○則：(1)
      在八十九年八月四日之丁○○病歷上不實記載其大人感冒咳嗽，並據以開立不
      實之處方箋，(2)在八十九年八月八日之午○○病歷上不實記載其大人感冒咳嗽
      ，並據以開立不實之處方箋。又由丙○○據而在電腦上輸入前開之疾病代號（
      該等代號所代表之具體病名如附表所示）、藥品代號、藥份、藥量、診療費用
      等項目後，傳輸給甲○○○○，該局之承辦公務員據而登錄在電腦之「甲○○○○保險對象門診就醫紀錄明細表」、「甲○○○○北區分局門診費用醫令明
      細」之表格內，均足生損害於甲○○○○對健保醫療費用之核發之正確性，該
      局之承辦公務員陷於錯誤，乃分別核發予「大榮診所」前開門診費用如附表所
      示。
（五）子○○從未至「大榮診所」看診，而係其曾於八十九年八月十六日前往桃園縣
      觀音鄉新坡不詳址之「大春診所」（亦係丙○○所投資開設，亦在該診所擔任
      藥劑師）看診，丙○○因而在「大春診所」取得子○○之身分年籍資料及健保
      卡之資料，再自行製作子○○在「大榮診所」之大人感冒咳嗽之不實病歷，並
      據以開立不實之處方箋，在病歷上蓋用庚○○之私章，又據而在電腦上輸入不
      實之疾病代號（該代號所代表之具體病名如附表所示）、藥品代號、藥份、藥
      量、診療費用等項目後，傳輸給甲○○○○，該局之承辦公務員據而登錄在電
      腦之「甲○○○○保險對象門診就醫紀錄明細表」、「甲○○○○北區分局門
      診費用醫令明細」之表格內，均足生損害於甲○○○○對健保醫療費用之核發
      之正確性，該局之承辦公務員陷於錯誤，乃分別核發予「大榮診所」前開門診
      費用如附表所示。
（六）寅○○曾於八十九年七月卅一日以前某日因感冒至「大榮診所」看診一次，因
      而得悉該診所有替病人做血液、尿液檢驗，因而又分別至該診所做採集血、尿
      標本及看檢驗報告各一次，看檢驗報告時，己○○向寅○○稱其因有貧血現象
      ，要吃補血藥，然須自費一千元，如不欲自費，則應將健保卡留在診所蓋格，
      寅○○應允之，並因而自該診所領得綜合維他命一瓶，己○○乃：(1)在八十九
      年八月四日之寅○○病歷上不實記載其扭傷、拉傷，並據以開立不實之處方箋
      ，(2)在八十九年八月五日之寅○○病歷上不實記載其急生鼻咽炎（按即感冒）
      ，並據以開立不實之處方箋，(3)在八十九年八月八日之寅○○病歷上不實記載
      其急性扁桃咽喉炎，並據以開立不實之處方箋，(4)在八十九年八月十一日之寅
      ○○病歷上不實記載其上呼吸道感染，並據以開立不實之處方箋，(5)在八十九
      年八月十五日之寅○○病歷上不實記載其大人感冒咳嗽，並據以開立不實之處
      方箋。又由丙○○據而在電腦上輸入不實之疾病代號（該等代號所代表之具體
      病名如附表所示）、藥品代號、藥份、藥量、診療費用等項目後，傳輸給甲○○○○，該局之承辦公務員據而登錄在電腦之「甲○○○○保險對象門診就醫
      紀錄明細表」、「甲○○○○北區分局門診費用醫令明細」之表格內，均足生
      損害於甲○○○○對健保醫療費用之核發之正確性，該局之承辦公務員陷於錯
      誤，乃分別核發予「大榮診所」前開門診費用如附表所示。
（七）辰○○因面部外傷，曾分別於八十九年八月廿七日、同年月廿八日、同年月廿
      九日至「大榮診所」看診，然實際上並無醫師為其看診，均僅由丙○○在其額
      頭上擦外創藥，詎丙○○在各該日期之辰○○病歷上記載臉部刺傷處理五至十
      公分，據以開立不實之處方箋，並蓋用庚○○之印章。又據而在電腦上輸入不
      實之費用支付代號「四八０二三Ｃ」（該代號表示含縫合、接紮、擴創之臉部
      五至十公分之創傷處理）後，傳輸給甲○○○○，該局之承辦公務員據而登錄
      在電腦之「甲○○○○北區分局門診費用醫令明細」之表格內，足生損害於甲○○○○對健保醫療費用之核發之正確性，該局之承辦公務員陷於錯誤，乃分
      別核發予「大榮診所」前開診療費如附表所示。
（八）卯○○因騎車摔倒臉頰、右手臂受傷，僅於八十九年八月間至「大榮診所」看
      診三、四次（另因感冒、中暑至該診所看診一、二次），由己○○為其看診，
      由丙○○為其擦外創藥，詎己○○在八十九年八月十四日、八十九年八月十五
      日、八十九年八月十六日、八十九年八月十七日、八十九年八月十八日、八十
      九月八月十九日之辰○○病歷上記載其臉部刺傷處理五公分以內，並據以開立
      不實之處方箋。又由丙○○據而在電腦上輸入不實之費用支付代號「四八０二
      二Ｃ」（該代號表示含縫合、接紮、擴創之臉部小於五公分之創傷處理）後，
      傳輸給甲○○○○，該局之承辦公務員據而登錄在電腦之「甲○○○○北區分
      局門診費用醫令明細」之表格內，足生損害於甲○○○○對健保醫療費用之核
      發之正確性，該局之承辦公務員陷於錯誤，乃分別核發予「大榮診所」前開診
      療費如附表所示。
二、案經甲○○○○職權檢舉，由臺灣桃園地方法院檢察署檢察官偵查起訴。
        理  由
一、訊據被告丙○○、庚○○、己○○固不否認由庚○○、丙○○合作開設大榮診所
    ，己○○亦有應丙○○之邀至該診所看診，然均矢口否認右開犯行，被告丙○○
    辯稱：醫師看完病，伊晚上再去大榮診所鍵入電腦，伊有些電腦代碼不熟，所以
    才會鍵錯資料云云；被告己○○辯稱：是丙○○來找伊，向伊說因其開設之診所
    沒有醫生，請伊代診幾天，伊後來有去該診所代診，但是去代診多久不記得，有
    時候是伊去代診，有時候則是庚○○去看診，有的時候伊與庚○○二個都有在診
    所看診、伊僅負責看病，電腦病歷不是伊記載的，費用亦非伊所申請，伊亦沒有
    管健保卡蓋格之事、伊僅純粹幫丙○○的忙，沒有向其支領薪水云云；被告庚○○辯稱：伊於案發之期間亦因左膝關節置換手術，無法長期待在大榮診所看診，
    伊僅在每週二、五下午負責看診，其餘時間診所均由丙○○、己○○負責、伊不
    在診所之時間，亦將其之私章留在診所內，病人之病歷若有記載不實均與伊無關
    ，是丙○○、己○○拿伊之私章蓋在病歷上的、右開事實所述諸弊端伊均不知情
    云云。惟查：（一）癸○○、申○○、午○○、丁○○均未曾至大榮診所看診，
    而係其等之親人丑○○、黃阿開、未○○、戊○○至該診所看診，拿取綜合維他
    命或注射點滴，寅○○僅至大榮診所驗血、驗尿及拿取綜合維他命，子○○未曾
    至大榮診所看診，僅至被告丙○○開設之另家診所即大春診所看診過，辰○○僅
    至大榮診所由被告丙○○為其塗抹臉部外創藥，卯○○僅因外傷至大榮診所三、
    四次，由被告己○○、丙○○為其塗抹外創藥，大榮診所竟在渠等之病歷上不實
    記載如右開事實所述，並由被告丙○○向甲○○○○申領不實之門診費用、診療
    費如附表所示，該等具體之不實情節均據證人癸○○、申○○、午○○、丁○○
    、丑○○、黃阿開、未○○、戊○○、寅○○、子○○、辰○○、卯○○於甲○○○○人員做訪查訪問紀錄時陳述明確，並在本院證述屬實，甲○○○○約談人
    員及筆錄製作人員乙○○、顏淑芬、辛○○、巳○○、壬○○亦到院證述渠等約
    談之過程甚詳。（二）次查，本件病歷上均係蓋用負責醫師即被告庚○○之私章
    ，被告庚○○亦自承伊都將私章放在診所內，非惟如是，其亦自承其所負責之大
    榮診所之駐診醫師僅有申報其一人為看診醫師，並無申報其他支援醫師，此亦據
    甲○○○○職員巳○○到院證述屬實，審諸被告庚○○又自承其僅每週二、五下
    午在診所看診，其餘時間均由己○○看診，則被告庚○○自然得知其不在診所之
    期間由被告己○○所看診之病人之病歷均須以其（庚○○）名義記載之，否則即
    屬違反醫師法第八條之二，而應依該法第二十七條處以行政罰，大榮診所亦將無
    從向甲○○○○申領費用，由此可見，大榮診所之負責醫師即被告庚○○本即明
    知且授權實際支援之醫師即被告己○○，甚至該診所之藥師即被告丙○○，在病
    人之病歷上蓋用其之私章，其不得對本件之病歷均蓋用其之私章部分諉為不知情
    而辯稱與其無關。（三）再查，證人丑○○於甲○○○○約談時證稱其至大榮診
    所看診感冒或拉肚子，「醫師」說伊之血紅素不夠，要吃清血膠囊，可以拿其夫
    癸○○之健保卡蓋格，所以伊就拿癸○○之健保卡去該診所蓋格，換了二盒清血
    膠囊等語，其於本院審理時再度指陳該語，並當庭指認前開所謂之「醫師」就是
    被告己○○，可見被告己○○亦係本件共犯，不因電腦病歷係其親自製作或被告
    丙○○代為製作而有異。（四）又查，證人申○○於甲○○○○約談時證稱其父
    黃阿開患敗血性休克、癱瘓在家，伊請唐醫師、邱藥師至其住處看診其父，該二
    人向伊稱伊將來會有龐大之醫療開銷，並由邱藥師建議每次出診除蓋黃阿開之健
    保卡一格外，再加蓋伊之健保卡一格等語，其於本院審理時再度指陳該語，並當
    庭指認前開所謂之「唐醫師」就是被告己○○，被告己○○既與丙○○共同出診
    ，則前開所謂之建議，被告己○○當然知之甚詳，再申○○與黃阿開係父子關係
    ，二人年紀相去甚遠，被告己○○當亦無混同誤認之虞，又健保卡蓋格之事，其
    儘有可能不知，然其身為出診醫師，親自填寫病人之病歷本為其之醫療業務之一
    ，其竟推稱病歷為被告丙○○所製作，伊不知道病歷名字不是黃阿開云云，核無
    足採。（五）復查，證人午○○從未至「大榮診所」看診，而係其兄即證人未○○因曾自樓梯摔下來，大腿骨時有酸疼，故經常至該診所接受大量點滴注射，健
    保卡使用過度，被告丙○○乃向未○○稱可以拿其弟午○○之健保卡蓋格，未○○乃每次前往診所攜帶午○○之健保卡蓋格等情，業據證人午○○、未○○於甲○○○○約談時、本院審理時證述明確，未○○並向本院證稱二位唐醫師都有幫
    伊看診過，由是，被告庚○○、己○○明知前情，仍親自或任由被告丙○○在爾
    等本應親自製作之午○○病歷上填寫不實之如事實欄一（三）所述各疾患，委無
    推稱病歷不知何人製作之理，否則，若該二人確有依法親自製作病歷，則儘可提
    出爾等因不諳電腦而以手寫之未○○病歷，以證明本案均該二人無關。（六）證
    人丁○○從未至「大榮診所」看診，而係其父即證人戊○○因於八十九年八月間
    因病至該診所診療，被告丙○○向戊○○稱可以拿其子范國之健保卡蓋格領取免
    費之綜合維他命二瓶，戊○○即攜帶丁○○之健保卡前往蓋格而換取二瓶綜合維
    他命等情，業據證人丁○○、戊○○於甲○○○○約談時、本院審理時證述明確
    ，戊○○並向本院證稱伊去大榮診所看診二次，分由被告庚○○、己○○為其看
    診，再者，丁○○、戊○○係父子關係，二人年紀相去甚遠，被告己○○、庚○○當亦無混同誤認之虞，又健保卡蓋格、領取綜合維他命之事，其儘有可能不知
    ，然其等身為看診醫師，親自填寫病人之病歷本為其之醫療業務之一，其竟推稱
    其等不知道為何病歷上係證人丁○○之名字、電腦病歷非其等製作云云，核無理
    由。（七）證人子○○從未至「大榮診所」看診，而係其曾於八十九年八月十六
    日前往桃園縣觀音鄉新坡不詳址之「大春診所」，被告丙○○亦在「大春診所」
    任職，其因而在「大春診所」取得子○○之身分年籍資料及健保卡之資料，並自
    行製作子○○在「大榮診所」之大人感冒咳嗽之不實病歷，在病歷上蓋用被告庚○○之私章，又據而在電腦上輸入不實之疾病代號、藥品代號、藥份、藥量、診
    療費用等項目後，傳輸給甲○○○○等情，業據證人子○○、被告丙○○於甲○○○○約談、本院審理中陳述明確，因之，本部分自應僅由被告丙○○與將己之
    私章留於大榮診所內而允許被告丙○○蓋用其之私章製作病歷之被告庚○○二人
    共同負擔刑責，尚與被告己○○無涉。（八）證人寅○○曾因感冒至「大榮診所
    」看診一次，因而得悉該診所有替病人做血液、尿液檢驗，因而又分別至該診所
    做採集血、尿標本及看檢驗報告各一次，看檢驗報告時，被告己○○向寅○○稱
    其因有貧血現象，要吃補血藥，然須自費一千元，如不欲自費，則應將健保卡留
    在診所蓋格，寅○○應允之，並因而自該診所領得綜合維他命一瓶等情，業據證
    人寅○○於甲○○○○約談、本院審理中陳述明確，再由卷附之寅○○之血液常
規檢驗、尿液檢驗之報告單之日期為八十九年七月卅一日可知，寅○○第一次因
    感冒至大榮診所看診係在八十九年七月卅一日前之某日，由此可見，卷附之八十
    九年八月四日、八十九年八月五日、八十九年八月八日、八十九年八月十一日、
    八十九年八月十五日之病歷紀錄均屬不實，寅○○在各該日期並無患病，僅係為
    領取綜合維他命一瓶，而聽從被告己○○之建議，將健保卡留在大榮診所內，再
    由三被告做不實之病歷紀錄及傳輸予甲○○○○之電腦不實紀錄。（九）證人辰
    ○○因面部外傷，曾分別於八十九年八月廿七日、同年月廿八日、同年月廿九日
    至「大榮診所」看診，然實際上並無醫師為其看診，均僅由被告丙○○在其額頭
    上擦外創藥，詎被告丙○○在各該日期之辰○○病歷上記載臉部刺傷處理五至十
    公分，並蓋用被告庚○○之印章，又據而在電腦上輸入不實之費用支付代號「四
    八０二三Ｃ」（該代號表示含縫合、接紮、擴創之臉部五至十公分之創傷處理）
    等情，業據證人辰○○於甲○○○○約談、本院審理中陳述明確，亦有甲○○○○北區分局門診費用醫令明細一紙在卷可稽。被告丙○○在多家醫療院所（大榮
    診所、大春診所）職司藥劑師職，又自行開設育祥藥局（此有投保歷史紀錄資料
    一紙在卷可稽），又自陳大榮診所傳輸予甲○○○○之電腦紀錄係其所為，則以
    其身為醫藥之專業人士而言，焉有可能將如事實欄一（一）至（八）之電腦紀錄
    全數鍵錯而全然不知？況本院以一醫藥之外行人而言，亦可輕易明瞭卷附之「全
    民健康保險醫療費用支付標準」之編號所代表之意義，毫無任何困難可言，況乎
    被告丙○○？可見被告丙○○辯稱有些電腦代碼不熟，所以才會鍵錯資料云云，
    至屬不可思議！因之，本部分自應僅由被告丙○○與將己之私章留於大榮診所內
    而允許被告丙○○蓋用其之私章製作病歷之被告庚○○二人共同負擔刑責，尚與
    被告己○○無涉。（十）證人卯○○因騎車摔倒臉頰、右手臂受傷，僅於八十九
    年八月間至「大榮診所」看診三、四次（另因感冒、中暑至該診所看診一、二次
    ），由被告己○○為其看診，由被告丙○○為其擦外創藥等情，業據證人卯○○
    於甲○○○○約談、本院審理中陳述明確，然依卷附之卯○○之病歷觀之，大榮
    所診在該病歷上不實記載卯○○自八十九年八月十四日至同年月十九日共六次至
    該院看診，且依卷附之甲○○○○北區分局門診費用醫令明細顯示，大榮診所又
    在電腦上輸入不實之費用支付代號「四八０二二Ｃ」（該代號表示含縫合、接紮
    、擴創之臉部小於五公分之創傷處理），依上所述同一理由，被告三人無論係依
    法應自行製作病人病歷者或實際製作病歷者或電腦輸入者或為診所負責醫師而將
    私章留於診間內者，均應共負此部分刑責。綜上，被告三人相互推諉責任，或稱
    沒有實際製作電腦病歷或稱依醫師製作之病歷而輸入電腦或稱不諳電腦代碼或稱
    僅掛名負責醫師不知其中弊端云云，均無理由，此外，復有右開各病人之病歷、
    甲○○○○保險對象門診就醫紀錄明細表、甲○○○○北區分局門診費用醫令明
    細、各病人所提供之向大榮診所領得之綜合維他命影本、全民健康保險醫療費用
    支付標準上冊、ＩＣＤ－九－ＣＭ中英對照、被告丙○○與庚○○訂立之合約書
    附卷足憑，本件事證明確，被告三人右開犯行足堪認定。
二、核被告所為，均係犯刑法第三百三十九條第一項之詐欺取財罪、第二百十六條行
    使第二百十五條之業務登載不實文書罪、第二百十三條之使公務員登載不實罪。
    被告三人（被告己○○對於事實欄一（五）、（七）並非共犯）對於該等犯行，
    均有犯意聯絡、行為分擔，為共同正犯。被告在業務上所應記載之病歷、處方箋
    及電腦紀錄登載不實後，據以向甲○○○○行使，前者之低度行為為後者之高度
    行為所吸數，不另論罪；公訴人又稱被告行使登載不實病歷、處方箋，為行使登
    載不實之「醫療給付申請總表」所吸收，然本院遍觀全卷並無所謂「醫療給付申
    請總表」之格式，公訴人認被告三人在「醫療給付申請總表」登載不實，即有未
    合，然此部分若然成罪，則與其他論罪部分具有牽連犯裁判上一罪之關係，自不
    另為無罪諭知。被告所犯之詐欺取財、行使業務登載不實文書、使公務員登載不
    實各犯行，各時間緊接，所犯各係構成要件相同之罪名，各顯基於概括犯意為之
    ，各為連續犯，各以一罪論，並各依刑法第五十六條之規定加重其刑。被告所犯
    前開各罪互具方法結果之牽連關係，為牽連犯，應依刑法第五十五條之規定，從
    最重之詐欺取財罪處斷；公訴人雖未起訴被告等人使公務員登載不實之犯行，然
    此部分與已起訴部分既具牽連犯裁判上一罪之關係，自在本院得一併審究之範圍
    內。爰審酌被告丙○○係大榮診所實際負責人而被告庚○○、己○○則僅受僱、
    該三人各身為健保特約診所之藥劑師、醫師，非僅為國人健康把關，更係健保資
    源第一線之控管者，竟為圖不法利益，詐取健保資源、渠等詐得之財物、渠等各
    參與之犯行多寡、犯後相互推諉塞責、被告丙○○前因違反醫師法為本院以八十
    七年度易字第四四七號判處有期徒刑一年二月並諭知緩刑二年在案，竟在緩刑期
    內（此有臺灣高等法院被告全國前案紀錄表一紙在卷可稽，且經本院職權調取八
    十七年度執他字第二四０五號全卷，得知本院八十七年度易字第四四七號判決係
    於八十七年八月十七日確定）更犯本件，且前件與本件均係與醫事人員執業犯罪
    有關之案件足見其不知記取教訓等一切情狀，各量處如主文所示之刑，並對被告
    丙○○宣告罰金刑如易服勞役之折算標準。末以，被告庚○○、己○○前未曾受
    有期徒刑以上刑之宣告（此有臺灣高等法院被告全國前案紀錄表二紙在卷可稽）
    ，其等因一時失慮，致罹刑典，其經此教訓，當知所警惕，信無再犯之虞，本院
    認其刑以暫不執行為適當，爰併予宣告緩刑五年，以啟自新。如事實欄一（一）
    至（八）所示登載不實之病歷及處方箋，為大榮診所負責醫師、實際負責人之被
    告庚○○、丙○○所有，供三被告共同犯罪所用之物，均應依刑法第三十八條第
    一項第二款之規定，分別依渠等間之共犯關係，諭知沒收如主文所示。
三、公訴意旨另以：被告己○○亦有參與如事實欄一（五）、（七）所示之犯行，因
    認其另涉犯刑法第二百十六條行使第二百十五條之業務登載不實文書罪、第二百
    十三條之使公務員登載不實罪。按犯罪事實，應依證據認定之，無證據不得推定
    其犯罪事實；不能證明被告犯罪者，應諭知無罪之判決，刑事訴訟法第一百五十
    四條、第三百零一條第一項分別定有明文；而事實之認定，應憑證據，如未能發
    現相當證據，或證據不足以證明，自不能以推測或擬制之方法，為裁判基礎；倘
    積極證據不足為不利於被告事實之認定，即應為有利於被告之認定，更不必有何
    有利之證據（最高法院四十年臺上字第八六號、三十年上字第八一六號判例意旨
    參照）。經查：證人子○○從未至「大榮診所」看診，而係其曾於八十九年八月
    十六日前往桃園縣觀音鄉新坡不詳址之「大春診所」，被告丙○○亦在「大春診
    所」任職，其因而在「大春診所」取得子○○之身分年籍資料及健保卡之資料，
    並自行製作子○○在「大榮診所」之大人感冒咳嗽之不實病歷，在病歷上蓋用被
    告庚○○之私章，又據而在電腦上輸入不實之疾病代號、藥品代號、藥份、藥量
    、診療費用等項目後，傳輸給甲○○○○等情，業據證人子○○、被告丙○○於
    甲○○○○約談、本院審理中陳述明確，因之，本部分自應僅由被告丙○○與將
    己之私章留於大榮診所內而允許被告丙○○蓋用其之私章製作病歷之被告庚○○
    二人共同負擔刑責，尚與被告己○○無涉。再查，證人辰○○因面部外傷，曾分
    別於八十九年八月廿七日、同年月廿八日、同年月廿九日至「大榮診所」看診，
    然實際上並無醫師為其看診，均僅由被告丙○○在其額頭上擦外創藥，詎被告丙○○在各該日期之辰○○病歷上記載臉部刺傷處理五至十公分，並蓋用被告庚○○之印章，又據而在電腦上輸入不實之費用支付代號「四八０二三Ｃ」（該代號
    表示含縫合、接紮、擴創之臉部五至十公分之創傷處理）等情，業據證人辰○○
    於甲○○○○約談、本院審理中陳述明確，亦有甲○○○○北區分局門診費用醫
    令明細一紙在卷可稽。被告丙○○在多家醫療院所（大榮診所、大春診所）職司
    藥劑師職，又自行開設育祥藥局（此有投保歷史紀錄資料一紙在卷可稽），又自
    陳大榮診所傳輸予甲○○○○之電腦紀錄係其所為，則以其身為醫藥之專業人士
    而言，焉有可能將如事實欄一（一）至（八）之電腦紀錄全數鍵錯而全然不知？
    況本院以一醫藥之外行人而言，亦可輕易明瞭卷附之「全民健康保險醫療費用支
    付標準」之編號所代表之意義，毫無任何困難可言，況乎被告丙○○？可見被告
    丙○○辯稱有些電腦代碼不熟，所以才會鍵錯資料云云，至屬不可思議！因之，
    本部分自應僅由被告丙○○與將己之私章留於大榮診所內而允許被告丙○○蓋用
    其之私章製作病歷之被告庚○○二人共同負擔刑責，尚與被告己○○無涉。以上
    均經本院在前開理由欄一（七）、（九）中陳述甚明，此外，復查無其他積極之
    證據，足證被告己○○亦涉右開犯行，衡諸首開法條及判例要旨，本應為其無罪
    之諭知，然此部分若果成罪則與前開論罪部分具有連續犯、牽連犯裁判上一罪之
    關係，自不另為無罪之諭知。
據上論斷，應依刑事訴訟法第二百九十九條第一項前段，刑法第二十八條、第五十六
條、第三百三十九條第一項、第二百十六條、第二百十五條、第二百十三條、第五十
五條、第四十二條第二項、第七十四條第一款、第三十八條第一項第二款，罰金罰鍰
提高標準條例第一條前段、第二條，判決如主文。
本案經檢察官錢明婉到庭執行職務
中      華      民      國      九十二    年    三      月      三      日
                                臺灣桃園地方法院刑事第一庭
                                      法  官    曾  雨  明
右正本證明與原本無異。
如不服本判決，應於判決送達後十日內向本院提出上訴狀( 應附繕本 )，上訴於
臺灣高等法院。
                                      書記官    戴  育  萍
中        華        民        國   九十二   年     三     月     四     日
附論罪科刑依據之法條：
中華民國刑法第三百三十九條第一項
意圖為自己或第三人不法之所有，以詐術使人將本人或第三人之物交付者，處五年以
下有期徒刑、拘役或科或併科一千元以下罰金。
中華民國刑法第二百十六條
行使第二百十條至第二百十五條之文書者，依偽造、變造文書或登載不實事項或使登
載不實事項之規定處斷。
中華民國刑法第二百十五條
從事業務之人，明知為不實之事項，而登載於其業務上作成之文書，足以生損害於公
眾或他人者，處三年以下有期徒刑、拘役或五百元以下罰金。
中華民國刑法第二百十三條
公務員明知為不實之事項，而登載於職務上所掌之公文書，足以生損害於公眾或他人
者，處一年以上七年以下有期徒刑。
附表：


司法院資訊處製作；財團法人民間司法改革基金會備份。
